臺灣桃園地方法院刑事判決
110年度簡上字第497號
上  訴  人
即  被  告  郭敬忠





上列上訴人即被告因侵占案件，不服本院民國110年8月27日110
年度壢簡字第932號刑事簡易判決（偵查案號：110年度調偵緝字
第46號），提起上訴，本院管轄之第二審合議庭判決如下：
    主  文
原判決關於沒收部分撤銷。
未扣案之犯罪所得新臺幣參拾玖萬貳仟元沒收，於全部或一部不
能沒收時，追徵其價額。
其他上訴駁回。 
    事  實
一、郭敬忠係址設桃園市○鎮區○○路00號「山水龍旅行社」之負
    責人。緣黎春娥為匯款予在大陸地區之子，乃透過友人介紹
    認識郭敬忠，雙方並透過電話達成由黎春娥交付新臺幣（以
    下未標明幣別者同）42萬元予郭敬忠，郭敬忠則匯款人民幣
    10萬元予黎春娥之子之約定。後黎春娥於民國108年5月15日
    上午10時許，在址設桃園市○○區○○路00號之大溪僑愛郵局，
    匯款38萬元至郭敬忠名下之中華郵政股份有限公司龍岡郵局
    帳號00000000000000號帳戶；復於同年6月10日某時，在山
    水龍旅行社交付現金4萬元予郭敬忠。郭敬忠收受前開42萬
    元後，未依約匯款人民幣予黎春娥之子，反因自身債務問題
    ，意圖為自己不法之所有，基於變易持有為所有之侵占犯意
    ，將該等款項全數挪用支付個人債務而予以侵占入己。
二、案經黎春娥訴由桃園市政府警察局平鎮分局報告臺灣桃園地
    方檢察署檢察官偵查後聲請以簡易判決處刑。
    理  由
壹、程序方面
一、本判決下列所引用被告郭敬忠以外之人於審判外之陳述，被
    告於本院準備程序已明示同意具有證據能力（見本院110年
    度簡上字第497號卷【下稱簡上卷】第67頁），而檢察官迄
    於言詞辯論終結前亦未就證據能力之有無聲明異議，本院審
    酌上開證據資料作成時之情況，尚無違法、不當或顯不可信
    之情況，認以之作為證據應屬適當，依刑事訴訟法第159條
    之5規定，應認前揭供述證據具有證據能力。
二、本判決以下所引用之非供述證據，均與本件事實具有自然關
    聯性，且核屬書證、物證性質，又查無事證足認有違背法定
    程序或經偽造、變造所取得等證據排除之情事，復經本院依
    刑事訴訟法第164條、第165條踐行物證、書證之調查程序，
    況檢察官、被告對此部分之證據能力亦均不爭執，是堪認均
    具有證據能力。
貳、實體方面
一、認定犯罪事實所憑之證據及理由：
    訊據被告固坦承有於前述時、地，收受告訴人黎春娥以匯款
    方式交付之款項38萬元，及以現金方式交付之款項4萬元，
    且嗣將上開42萬元挪為己用等情，惟矢口否認有何侵占之犯
    行，辯稱：當時因為旅行社之生意出狀況，所以伊拿到告訴
    人交付之上開42萬元後，有向告訴人借用上開款項，借用期
    間也都有付利息給告訴人，伊沒有侵占之犯意等語。經查：
　㈠被告與告訴人約定由告訴人交付42萬元予被告，被告再匯款
    人民幣10萬元予黎春娥之子後，告訴人遂於108年5月15日上
    午10時許，在前述大溪僑愛郵局匯款38萬元至郭敬忠名下郵
    局帳戶；復於同年6月10日某時，在山水龍旅行社交付現金4
    萬元予被告。然被告於收受上開款項42萬元後，未匯款人民
    幣10萬元予告訴人之子，反將款項挪用支應個人債務等情，
    為被告所是認，核與證人即告訴人黎春娥於警詢、偵查及本
    院審理中之證述情節相同，復有告訴人名下之郵局存摺封面
    及內頁影本、被告所簽立之收據、本票、被告妻子李玉芬所
    簽立之保證書等在卷可稽（見臺灣桃園地方檢查屬109年度
    偵字第15003號卷【下稱偵卷】第29至35頁），是此部分應
    堪認定。
　㈡被告雖辯稱其有向告訴人借用上開款項，並無侵占故意云云
    。然據證人黎春娥於偵查及本院審理中證述：伊把錢交給被
    告後，有和伊兒子確認是否有收到款項，但伊兒子說沒有，
    所以伊就和被告聯絡，被告說錢已經匯過去大陸了，是大陸
    的人沒有去轉，他會去催大陸那邊的人，而當時伊把42萬元
    給被告，是希望被告收到後就馬上匯款過去，不是要借款予
    被告；過2至3個月後，被告說不要一直催他，他手頭很緊，
    讓伊給他延一下，他會算利息給伊等語（見偵卷第47至48頁
    、簡上卷第123至127頁）；一併觀諸被告於本院中陳稱：告
    訴人交錢給伊是為了讓伊匯錢給告訴人在大陸之子，伊有用
    比較低的匯率和告訴人收取；伊想說伊付告訴人利息，拜託
    告訴人借錢給伊，但伊是先挪用後，才和告訴人說等語（見
    簡上卷第64至65頁、134至135頁）。堪認告訴人交付上開42
    萬元予被告之目的，並非出於借貸，而係希冀被告立即將人
    民幣匯款予其子之故；且被告係先行挪用上開款項後，方向
    告訴人表示欲借用等情。則被告原持有上開款項之原因，既
    係受告訴人委託匯款人民幣事宜，其未先行徵得告訴人之同
    意，即私自將款項花用，足認其主觀上係出於侵占之犯意。
    是被告辯稱上開款項係借款、不具侵占故意云云，無法採信
    。
　㈢且依證人黎春娥前開證述內容，可知被告於告訴人詢問匯款
    進度時，係以「已將款項匯至大陸」、「大陸之人尚未匯款
    」等語回應，數月後方向告訴人要求將款項供其周轉之用。
    然對照被告於本院準備程序中自陳：伊沒有錢，所以沒有匯
    人民幣到告訴人指定之帳戶，伊拿到42萬元後約一個月左右
    即將款項用完等語（見簡上卷第65頁），可知被告於收受上
    開42萬元款項後之短時間內，即已將款項挪用，且未處理匯
    款人民幣之事。惟其於告訴人向其詢問匯款進度時，卻未將
    上情向告訴人吐實，反藉前詞推託、搪塞，益見其所為係出
    於侵占之主觀犯意無訛。且侵占罪為即成犯，於被告起意侵
    占上開款項時，其犯罪即已成立。縱被告嗣後向告訴人表示
    欲借用上開款項，且於借用期間按期支付利息，仍無礙其侵
    占犯行之認定。是被告辯稱係向告訴人借款、均有按期支付
    利息而無侵占等詞，係倒果為因，亦無從為有利之認定。
　㈣綜上，被告所辯委無可採。本件事證已臻明確，被告犯行堪
    以認定，應依法論科。
二、論罪科刑及駁回罪刑部分上訴之理由：
  ㈠被告行為後，刑法第335條固於108年12月25日修正公布，並
    於同年月27日生效施行，然該次修正僅係將原本適用刑法施
    行法第1條之1第2項規定計算得出之罰金數額，直接規定為
    法定罰金刑度，以增加法律明確性，就被告本案所涉侵占犯
    行之法定刑度並未修正，實質上並無法律效果及行為可罰性
    範圍之變更，故不生新舊法比較之問題。是本案應依一般法
    律適用原則，適用裁判時之法律，先予說明。
  ㈡核被告所為，係犯刑法第335條第1項之侵占罪。
  ㈢原審同上認定，並審酌被告收受告訴人之金錢後，竟為償還
    債務而恣意侵占告訴人之財物，顯然欠缺尊重他人財產權之
    觀念，所為應予非難；兼衡被告犯後坦認犯行之態度，並考
    量被告犯罪之動機、目的、手段、侵占財物之價值，暨其智
    識程度及生活狀況等一切情狀，量處有期徒刑3月，並諭知
    易科罰金以1,000元折算1日之折算標準。經核其認事用法並
    無違誤，量刑亦已斟酌刑法第57條所列事項，復未逾越客觀
    上之適當性、相當性及必要性之比例原則。又被告上訴後改
    口否認犯行，且業與告訴人達成調解（詳後述）等量刑基礎
    事由，雖為原審所不及審酌。然經本院綜合斟酌上情後，認
    原審量處刑度仍屬妥適。是被告執前詞上訴否認犯行，為無
    理由，應予駁回。
三、撤銷原判決關於沒收部分之理由及沒收： 
　㈠被告侵占告訴人交付之上開42萬元，屬其犯罪所得無訛。然
    被告於110年1月間至同年11月間，有陸續償還告訴人款項，
    復於本院審理中與告訴人達成調解，同意再分期償還40萬1,
    000元，迄本院言詞辯論終結之際，尚積欠告訴人39萬2,000
    元等情，業經告訴人陳述在卷（見簡上卷第127頁），並有
    本院調解筆錄、匯款資料等附卷可參（見簡上卷第69至85頁
    、第105至106頁）。是就被告已償還告訴人之款項2萬8,000
    元部分（計算式：42萬－39萬2,000元＝2萬8,000元），已等
    同於發還予告訴人，應無庸再宣告沒收。則原審未審酌上情
    ，就上開42萬元全數宣告沒收及追徵，即有未洽。而被告上
    訴意旨雖未執此指摘，然基於沒收具備獨立性，本院自得於
    本件罪刑上訴無理由駁回時，單獨撤銷沒收部分。
　㈡是爰撤銷原判決關於沒收部分，並就被告已償還告訴人之2萬
    8,000元不予宣告沒收。至被告尚未償還告訴人之39萬2,000
    元，既尚未履行，此部分犯罪所得難謂已合法發還告訴人，
    爰依刑法第38條之1第1項前段、第3項規定宣告沒收，於全
    部或一部不能沒收時（沒收標的為通用貨幣，不生不宜執行
    沒收之問題），追徵其價額。又倘被告於本院宣判後持續履
    行前述調解內容，乃事涉檢察官執行時是否扣抵犯罪所得之
    問題，而無礙本院所為沒收犯罪所得之宣告，附此說明。
據上論斷，應依刑事訴訟法第455條之1第1項、第3項、第368條
、第369條第1項前段，判決如主文。
本案經檢察官廖榮寬聲請以簡易判決處刑，檢察官劉哲名到庭執
行職務。
中　　華　　民　　國　　111 　年　　4 　　月　　22　　日
                  刑事第四庭  審判長法  官  黃柏嘉
                                    法  官  張家豪
                                    法  官  陳韋如
以上正本證明與原本無異。
不得上訴。
　　　　　　　　　　　　　　　      書記官　劉貞儀
中　　華　　民　　國　　111 　年　　4 　　月　　22　　日